臺灣高等法院臺南分院刑事判決　　　　　　　九十年度上訴字第一三六二號　　Ｇ
　　　上　訴　人
　　　即　被　告　丙　○　○
　　　選任辯護人　查　名　邦
右上訴人因重利案件，不服臺灣臺南地方法院九十年度訴字第六四五號中華民國九十
年九月三日第一審判決（起訴案號：臺灣臺南地方法院檢察署八十九年度偵字第九七
○四號），提起上訴，本院判決如左：
      主      文
原判決撤銷。
丙○○無罪。
      理      由
一、公訴意旨略以：被告丙○○，與乙○○（另經原審以九十年度訴字第一二二五號
    判決無罪確定）基於重利之犯意聯絡，並以之為常業。竟自民國（下同）八十九
    起由被告丙○○及乙○○共同在「小兵立大功」廣告上刊登：「１萬＝９８００
    ，現刷現領，任何卡實拿９８００，大額可議，0000000；一萬拿９８０
    ０，大額優，0000000」之分類廣告，招徠需款濟急之不特定客戶，而乘
    人急需金錢週轉之際，預設苛刻重利之條件貸予金錢，如客戶依廣告刊登之電話
    聯絡借款時，即約定利息為每借貸新台幣（下同）一萬元，預先扣除七百元至九
    百元不等之利息後，取得與原本不相當之重利。嗣於同年八月十七日下午二時許
    ，為台南憲兵隊在「航友旅行社」搜索查獲，並扣得丙○○所有之復興航空股份
    有限公司（下稱復興航空）空白機票十張等物。案經台南憲兵隊報請台灣台南地
    方法院檢察署檢察官偵辦，認被告涉有刑法第三百四十五條之罪嫌云云。
二、按犯罪事實應依證據認定之，無證據不得推定其犯罪事實，刑事訴訟法第一百五
    十四條定有明文。又認定犯罪事實須依證據，是否可信更須參酌各方面之情形，
    尤不能以推測理想之詞，以為科刑判決之基礙；刑事訴訟法上所謂認定犯罪事實
    之證據，係指足以認定被告確有犯罪行為之積極證據而言，該項證據自須適合於
    被告犯罪事實之認定，始得採為斷罪資料；犯罪事實之認定，應憑真實之證據，
    倘證據是否真實尚欠明顯，自難以擬制推測之方法，為其判斷之基礎；最高法院
    二十年度上字第九五八號、二十九年上字第三一０五號、五十三年台上字第六五
    六號，分別著有判例可資參照。
三、公訴意旨認被告涉有刑法第三百四十五條之罪嫌，無非係以被告於台南憲兵隊之
    供詞，及十張空白機票為主要論據。
四、訊據上訴人即被告丙○○（下稱被告）固直承有於右揭時、地，刊登廣告，偕同
    借款客戶至「航友旅行社」刷卡購買與借款金額等值之台南至台北行程機票之情
    事不諱，惟堅決否認有何常業重利犯行，辯稱：「伊等是真刷卡、真消費；伊等
    將客人自行刷卡購買之機票，再轉售給他人，賺取差額。伊沒有重利之情事。」
    云云。
四、經查：
（一）、按刑法重利罪成立之要件為（一）乘人急迫，輕率或無經驗，貸以金錢或其
        他物品，（二）取得與原本顯不相當之重利。在第一條件，係指明知他人出
        於急迫、輕率或無經驗，而利用機會故為貸與，在第二條件，係指就原本利
        率、時期核算及參酌當地之經濟狀況，較之一般債務之利息，顯有特殊之超
        額者而言，最高法院二十七年度上字第五二０號著有判例可資參照。又刑法
        重利罪之成立，係以乘他人急迫、輕率或無經驗，貸以金錢或其他物品，而
        取得與原本顯不相當之重利為成立要件，倘行為人主觀上並無貸與金錢與他
        人之意思，客觀上亦無借貸金錢之事實，縱其行為之結果獲得與其支付金額
        相當之差額利益，其既非基於借貸關係而獲取利息，依罪刑法定主義，自難
        遽論以重利罪責。
（二）、查本件被告固坦承有右揭刊登廣告，回收顧客刷得之機票轉售牟利之事實，
        然其既係由各該須融通資金之客戶自行以刷卡方式，向各該旅行社購得機票
        後，再轉售與被告，藉以取得現金，而被告復將機票轉售他人從中賺取價差
        ，則被告於交易過程中實際上並無對其客戶有貸以金錢之事實，自亦無從自
        被害人取得與原本顯不相當之重利之問題，其與客戶間並無金錢之借貸關係
        ，而僅有機票之買賣關係甚明。被告於原審調查時雖自承：「依客戶需用現
        金的多寡，再決定他購買的張數，如果一千六百八十元的機票轉賣給伊，伊
        就以一千五百五十元至一千六百元來收購，．．一萬元貨品是以九千五百元
        至九千六百元收購，伊沒有放高利貸‧‧‧，伊再持機票至機場附近轉售，
        以賺取差額。」等語（見原審卷第九頁、原審九十年六月五日筆錄），是依
        被告上開所陳，如客戶欲借貸一萬元，則客戶須以信用卡刷卡購買六張機票
        ，以每張機票買回差額為八十元至一百三十元不等之價格計算，則設客戶每
        欲借貸一萬元，即須被預扣四百八十元至七百八十元不等之利息，此如轉換
        成利率，固係月息五分（四八０÷九五二０元＝０．０五０，以下四捨五入
        ），至八．五分（七八０÷九二二０＝０．０八五，以下四捨五入），惟尚
        須機票均能脫售成功，否則被告自己即須吸收損失。至機票如有十張，如何
        得以轉售成功，或一日、或多日，均非必然。再依上開所計算得到之利率（
        即月息五分至八．五分），已非即可認定已達高利貸之情形。即依被告於台
        南憲兵隊之所供「如刷卡一萬元，預扣七百元至九百元不等」（見憲兵隊偵
        訊筆錄第二頁背面），依上開方式，亦可計算求得，並無高利貸之情形，遑
        論重利罪之成立且須被告與被害人間應有借貸關係存在為前提。而本件被告
        未經查獲有何「真刷卡、假消費」之情形（即與刷卡機使用者通謀套利，假
        消費真借貸情形），委難遽認已符合刑法重利罪之規定，而遽以該罪相繩。
（三）、矧本件被告被訴之重利犯行，並無何被害人可資傳訊查證。自無從查悉有何
        人因急迫輕率或無經驗，惟因缺乏資金，而需向被告融資。本件台南憲兵隊
        所調查前往之購買機票求現之客戶江中沅、甲○○、陳維來均已於台南憲兵
        隊訊問時、檢察官偵查中，否認係被告帶往「航友旅行社」刷卡借現（見台
        南憲兵隊偵卷第六頁至第十一頁、偵查卷第十九頁背面），即「航友旅行社
        」之負責人張文顯亦於台南憲兵隊訊問時否認認識被告（見台南憲兵隊偵卷
        第四頁背面、偵查卷第二十六頁）。至代號Ｃ１之證人雖陳稱：伊於「航友
        旅行社」刷卡五萬八千八百元，實得五萬元，利息十分以上云云，亦未指係
        本件被告所為（見偵查卷聲字第一０二三號卷第三頁背面），亦經該證人於
        偵查中證述明確（見同上卷第二頁）。張文顯於偵查中因罪證不足，嗣亦經
        臺灣臺南地方法院檢察署檢察官以八十九年度偵字第九七０四號為不起訴處
        分在卷（見偵查卷第九十一頁）。另乙○○亦另經原審以九十年度訴字第一
        二二五號判決無罪確定在案，亦有證人乙○○於本院之證詞（本院九十年十
        一月九日訊問筆錄）暨判決書及其在本院被告全國前案紀錄表可據。亦難即
        認被告確有被訴重利暨常業之犯行，合併說明。
六、綜上所述，被告上開所辯，尚堪採信。此外，復查無其他證據足認被告涉有公訴
    人所指之重利罪行。被告被訴犯罪尚屬不能證明。原審未予詳查，遽予被告論罪
    科刑，自有未合，被告上訴意旨指摘原判決不當，非無理由，自應由本院撤銷改
    判，並諭知被告無罪之判決。
據上論結，應依刑事訴訟法第三百六十九條第一項前段、第三百六十四條、第三百零
一條第一項，判決如主文。
本案經檢察官洪泰文到庭執行職務。
中    華    民    國      九十一      年      一      月      十六      日
                                  臺灣高等法院臺南分院刑事第三庭
                                      審判長法官  黃    崑    宗
                                            法官  葉    居    正
                                            法官  莊    俊    華
右正本證明與原本無異。
如不服本判決，應於判決送達後十日內向本院提出上訴狀，其未敘述理由者並應於提
出上訴狀後十日內向本院補提理由書（應附繕本)。
                                      法院書記官  易    慧    玲
中    華    民    國      九十一      年      一      月      十七      日
